臺灣高等法院臺南分院民事判決　　95年度重上字第50號
上　訴　人　台南縣後壁鄉農會
法定代理人　戊○○
訴訟代理人　黃溫信　律師
　　　　　　黃紹文　律師
　　　　　　徐美玉　律師
被 上 訴人　甲○○
　　　　　　丙○○
　　　　　　乙○○
上三人共同
訴訟代理人　黃正彥　律師
　　　　　　黃雅萍　律師
被 上 訴人　丁○○
上列當事人間請求侵權行為損害賠償事件，上訴人對於中華民國
95年5月30日台灣台南地方法院95年度重訴字第78號第一審判決
提起上訴，上訴人並為訴之追加，本院於96年8月28日言詞辯論
終結，茲判決如下：
    主  文
上訴及追加之訴均駁回。
第二審訴訟費用（含追加部分）由上訴人負擔。
    事  實
甲、上訴人方面：
一、聲明：(一)原判決廢棄。(二)被上訴人應連帶給付上訴人新台幣
    （下同）2843萬8888元，及自支付命令送達翌日起至清償日
    止，按年息百分之5計算之利息。(三)第一、二審訴訟費用均
    由被上訴人連帶負擔。(四)上訴人願供擔保，請准予宣告假執
    行。
二、陳述：除與原判決記載相同者，茲引用之外，補稱：
　(一)被上訴人等原分別擔任上訴人信用部主任及放款部門經辦等
    職務，渠等均受有報酬，依民法第535條之規定，應以善良
    管理人之注意，處理受上訴人委任之事務。詎於渠等人等任
　　職期間，訴外人周智賢（時任上訴人農會秘書職務）於民國
　  （下同）82年4月間串同訴外人林炎同、林昭文、朱國聖及
    林金湖等人，以其等所有坐落台南縣後壁鄉○○○段第1485
    至1491、1492之1、1493至1512、1514至1518、1521至1525
　  、1525之1、1526至1528地號等43筆土地供擔保，並以其本
    人及訴外人吳嘴鸞等11人為借款人，向上訴人超額貸款總計
    2億元（農地部分貸款2261萬元、建地部分貸款1億7739萬元
    ）。
  (二)82年8月間串同訴外人林炎銅、林昭文、朱國聖及吳榮貴等
    人，以其等所有之上揭地號建地供擔保，並以訴外人林聰南
    等5人為借款人，向上訴人重複抵押超額貸款9070萬元，共
    計超額貸款2億9070萬元。因借款人未按期清償，經上訴人
    聲請法院拍賣擔保品後，因無人應買，其中33筆建地經上訴
    人以拍賣底價承受，貸款本金分配不足額為2843萬8888元。
  (三)上開事實經檢察官偵查起訴後，先經原審法院刑事庭判處被
    上訴人等無罪，嗣經鈞院刑事庭改判渠等有期徒刑在案。上
    訴人因非上開刑事案件之當事人，故並未收到該判決書，而
    係遲至93年2月間因被上訴人甲○○持向原審法院檢察署聲
    請易科罰金並繳納後之收據（繳納日期：93年2月19日）及
    鈞院刑事判決向上訴人請求辦理給付退休金時，上訴人始知
    被上訴人等人上開貸款行為確係違背職務之背信侵權行為。
    是上訴人對被上訴人等之侵權行為請求權時效應自93年2月
    間始能起算，上訴人於95年1月4日本於侵權行為法律關係具
    狀聲請核發支付命令，依法應未逾2年請求權時效。
  (四)期間雖法務部調查局為調查本件超貸情事，而於87年4月21
    日對被上訴人丙○○進行訊問、於87年4月28日對被上訴人
    甲○○進行訊問，惟此時上訴人並無法確知被上訴人是否涉
    有不法行為；再該案經偵查起訴後，原審法院刑事庭為明瞭
    本件貸款經過及上訴人受償情形而函詢上訴人，上訴人雖亦
    曾檢附相關資料函覆該院，惟此僅係表示上訴人於借款人未
    按期繳息後所進行拍賣擔保品程序，縱拍賣後上訴人之債權
    無法滿足，亦僅為上訴人因本件貸款受有損害，並不能即謂
    上訴人知悉被上訴人等涉有背信罪嫌。
  (五)綜上，參照最高法院72年度台上字第738號、72年度台上字
    第1428號判例及85年度台上字第1927號判決意旨，上訴人於
    93年2月間因被上訴人持繳納易科罰金之收據及鈞院刑事判
    決申請給付退休金時，始能本於侵權行為請求賠償，而請求
    權時效始得自此時起算。原審認上訴人於89年函覆鈞院刑事
    庭債權受償情形時，即知悉本件貸款涉及背信不法情事，顯
    與事實不符。
　(六)被上訴人甲○○原為上訴人信用部主任，負責存放款業務之
　  審核、督導；被上訴人乙○○、丙○○均為上訴人信用部放
    款經辦，分別負責各項貸款之徵信調查及授信放款業務；被
    上訴人丁○○則係負責上訴人抵押物查估業務。
  1.查訴外人吳文介、周智賢曾擔任上訴人之總幹事、秘書職務
    ，與被上訴人等均為同事，曾分別承辦本件貸款之各項業務
    ，渠等於承辦本件貸款過程中均明知借款人均為人頭，根本
    無償還能力，仍予核貸，又高估本件土地價格予以超額核貸
    ，渠等處理本件貸款事務顯違反善良管理人注意義務。被上
    訴人處理上訴人委任之事務既有過失，上訴人即得依民法第
    544條之規定請求被上訴人等負賠償之責。
　2.又本件貸款借款人均為人頭，業經訴外人周智賢、吳嘴鸞等
　  人於鈞院刑事庭供明在案；參以系爭土地原係由周志賢向訴
    外人林昭文等人購得，又訴外人吳文介、吳嘴鸞、及借款人
    周登崑、周王環均為周智賢之至親，而被上訴人等與周智賢
    、吳文介二人既為同事，又分別承辦本件貸款之各項業務，
    業務上本即應就借款人資格以為調查，是以渠等豈有不知本
    件借款人均係周智賢之人頭，實際借款使用應係周智賢之理
    ？
  3.本件借款人多數年齡均已在55歲以上，甚至高達75歲，又以
    「農業生產」之借款用途、借款期間2年，及以「農作物收
    成」或「生產收入」之還款財源為由，貸款金額又高達700
    餘萬元至2000萬元不等，則被上訴人等就借款人是否到期可
    清償或按期繳息，理應慎重查核。惟被上訴人乙○○竟僅就
    各該借款人是否係農會會員、有無退票記錄等為徵信，但就
    各借款人之清償能力，例如有無存款、不動產、工作等個人
    償債能力未進行徵信，而被上訴人丙○○、甲○○亦無視此
    種償債能力之有無而層層核貸，進而將2次貸款交由訴外人
    周智賢等使用。
　4.是被上訴人明知本件借款人均為人頭，亦無清償能力，而仍
    予核貸，有侵害上訴人權利之行為。
　(七)被上訴人等高估系爭土地價格准予超額核貸，侵害上訴人之
　  財產權。
　1.本件系爭建地於82年間公告現值及公告地價分別為每平方公
　  尺2300元、270元，迄至86年間，則分別調為3500元、315元
    ；另系爭農地之公告現值亦由82年間之每平方公尺450元調
    至850元，足見系爭土地於82年間之市價應較86年間之市價
    為低，則系爭建地（每平方公尺）在86年間雖為6000元，但
    在82年間應僅約3900元左右（以82、86年間公告現值比例為
    0.65：1，則82年為6000×0.65）；另農地部分，86年間系
    爭農地僅為每平方公尺1440元（以建地之公告現值3500元、
    農地則為850元比例計算，即該農地為建地之0.24倍）。
　2.惟被上訴人丁○○於第1次貸款時，就系爭土地查估之時價
　  ，建地部分係每平方公尺7000元、農地則為每平方公尺1700
    元，依此計算評估單價則為建地部分每平方公尺6900元、農
    地部分1076元。於第 2次貸款時，建地部分被上訴人丁○○
    竟依周智賢查估之時價每平方公尺9000元照價核算，揆諸系
    爭土地於82年間之市價、並參照訴外人周智賢就系爭土地於
    81、82年間之買賣價格計算，系爭土地當時之市價亦僅每平
    方公尺4235元至5143元而已，本件就系爭土地之估價，顯有
    高估，被上訴人等仍予以核貸，侵害上訴人之財產權。
　(八)本件超額貸款因借款人無力繳息，經上訴人聲請拍賣擔保品
　  後仍不足受償，造成上訴人之負擔。
　1.本件因借款人僅繳息至82年9月，經上訴人以該43筆土地聲
　  請強制執行後，其中33筆土地經上訴人分別於87年10月23日
    、90年7月19日以拍賣底價2億4687萬3000元、3621萬4000元
    承受，本金分配不足額2843萬8888元。
  2.被上訴人甲○○曾於調查站供稱，上訴人於82年信用部盈餘
    約有2000萬元，此次貸款對於信用部資金之運用有極大負面
    影響，因積欠利息，使盈餘減少，對員工之薪俸也降低等語
    ，亦證被上訴人等人違法核貸已造成上訴人之損害。
三、證據：援用第一審所提證據。
乙、被上訴人甲○○、丙○○、乙○○等三人方面：
一、聲明：(一)上訴駁回。(二)第二審訴訟費用由上訴人負擔。(三)如
    受不利判決，被上訴人願供擔保，請准免予假執行。
    假執行。
二、陳述：除與原判決記載相同者，茲引用之外，補稱：
　(一)上訴人81年間第11屆第19、21次理事會決議通過「後壁鄉農
　  會信用部擔保品估價及放款核估辦法」，其中「土地及建物
    合計之貸放值不得超過時價7成」之標準查估。另依農會法
    第28條規定，農會之相關承辦人員就貸放款業務，在會員（
    代表）大會或理事會決定之最高額度內之放款，只要依該相
    關規定辦理，即無違背職務之情事。
　(二)放款逾期，上訴人應依據行政院農業委員會93年1月2日8農
　  輔自第0000000000號令訂定農漁會信用部資產評估損失準備
    提列及逾期放款催收款呆帳處理辦法第7條、第8條、第9條
    規定積極清理，以確保債權。
　(三)查本案緣於：
　1.81年6月間，案外人周智賢以每坪（建地及農地混同計算，
　  含不計價地上建物）1萬4000元（總價14000元X25808坪＝36
    1,312,000元），向林昭文、林炎同、朱國聖等3人購買後壁
    鄉○○○段1541號等33筆建地1萬9446坪及下茄苳段1526等1
    0筆農地6362坪建地、農地合計2萬5808坪，以林昭文、林炎
    同、朱國聖、林金湖等4人提供擔保兼連帶保證人，由借款
    人（即主債務人）周王環、莊吳日、徐慶祥、李崑海、趙碧
    玉、黃金獅、黃麗娟、丁進成、董來進、吳嘴鸞、周登崑等
    11人向上訴人借款建地1億7900萬元、農地2100萬元，合計2
    億元（以上為第1次借款）。
  2.又於82年8月間案外人周智賢覓得買主吳榮貴（即本案連帶
    保證人），經吳榮貴同意以持分5分之4之方式承購土地，約
    定買賣價款3億5100萬6000元，核以系爭土地之時價約4億38
    73萬6000元，即土地以每坪（建地及農地混同計算不含不計
    價之建物）1萬7000元計價（總價17000元X25808坪＝438,73
    6,000元）。82年8月間第2次交易，吳榮貴尾款付清前，林
    昭文等3人僅將建地所有權移轉承買人吳榮貴，建物未移轉
    所有權，之後吳榮貴因故未付清尾款，本案建物部分仍為林
    昭文等3人所有。本案買賣契約完成（尚未移轉所有權前）
    再以上述建地向被上訴人申請以林昭文、林炎同、朱國聖為
    擔保提供人兼連帶保證人，吳榮貴為連帶保證人，由借款人
    林聰南、林文鍵、吳崑章、吳黃琴、賴木榮等5人借得9070
    萬元（以上為第2次借款），2次貸款合計2億9070萬元。
  3.本案借款後因吳榮貴因故未付清尾款，林昭文等3人委託林
    憲同律師於84年9月7日在原審法院新營簡易庭成立調解。嗣
    後因吳榮貴積欠其他金融機構巨額債務，致調解案未依約履
    行，依上述足證當時買賣金額，確超過貸款金額甚多，林昭
    文等3人確認系爭土地之價值及有能力清償積欠上訴人本金
    利息，本案若有損失，確係上訴人未依法規處理追償業務所
    致，與被上訴人無涉。
　(四)上訴人第11屆第19、21次理事會決議，土地及地上建物貸放
　  值不得超過時價7成。準此第1次貸款2億元除以3億6131萬20
    00元（交易價格）＝55.35％；第2次貸款2億9070萬元除以4
    億3873萬6000元（交易價格）＝66.26％。上述2次貸放金額
　　皆未逾理事會決議，確無侵權行為損害賠償之事實，上訴人
　  上訴無理由。
　(五)按規定本案第1次借款84年5月間、第2次借款84年8月間借據
　  到期，上述2筆貸款即變成逾期放款。第1次借款84年11月間
    、第2次借款85年2月間借據清償期屆滿6個月尚未受清償，
    上述2筆貸款即變成催收款項，該業務已移轉上訴人信用部
    催收人員，催收人員應本於職權依據行政院農業委員會93年
    1月28日農輔自第0000000000號另訂定農漁會信用部資產評
    估損失準備提列及逾期放款催收呆帳處理辦法規定：積極訴
    究以確保債權。
　(六)惟觀之上訴人處理本案：
  1.本案借款僅繳息至82年10月，上訴人於83年3月（即借款未
　　繳息5月後）引用授信約定書加速條款對林昭文等主從債務
　  人等22人向台灣台南地方法院聲請發給支付命令，其中僅吳
    黃琴支付命令確定，其他主從債務人對支付命令提出異議，
    上訴人均未繳納裁判費，支付命令失效，至今仍未對其他主
    從債務人追訴求償。
　2.借據逾期及轉入催收款後，遲至86年7、8月間，新任理事長
　  蕭明宏鑑於本案對上訴人營運影響甚鉅，令催收款承辦人員
    積極催收，上訴人遂於86年間向原審法院聲請抵押物裁定拍
    賣抵押物（上訴人承受抵押物第1次借款已全部清償），上
    訴人至今仍未對第2次借款主、從債務人林昭文等8人訴究，
    嚴重違反上引行政院農業委員會催收法令。
　3.本案94年9月雖然委託九鼎資產管理公司催收，信用部相關
　　人員仍未積極督促受任人積極催收，遲至95年11月才對林昭
　  文聲請假扣押，至96年6月間仍未對主、從債務人依法追訴
    ，經過14年，主、從債務人可從容脫產，甚至主債務人賴木
    榮之不動產抵押在上訴人，事隔14年，上訴人仍未對賴木榮
    追償，被上訴人要求上訴人呈報賴木榮抵押權拍賣情形，上
    訴人仍隱匿包庇，上訴人信用部相關承辦人員嚴重違反業務
    法規，逾期後續處理有嚴重失職，被上訴人依理事會決議辦
    理業務，並無疏失。
　(七)次查上訴人於86年間積極催收，聲請拍賣抵押物（建地及建
　  物），林昭文、林炎同等2人即與上訴人協調，上訴人承諾
    林昭文等2人於86年底前必須繳納5000萬元即可撤銷地上建
    物拍賣，僅拍賣吳榮貴所有之建地，林昭文等2人依約於86
    年12月30、31日分別匯款3600萬元及1400萬元，上訴人亦依
    約撤回地上建物之拍賣，僅拍賣建地，林昭文等2人於第13
　　屆理事會第6次臨時會議和解，本案既已和解，被上訴人即
　  可免除責任，上訴人依據林昭文按和解條件承受前借款2億
　  9070萬元繳息，林昭文等2人繳息至89年間，共繳納利息約1
    億1萬元，足證林昭文等2人有償債能力，且尚有諸多主債務
    人及連帶保證人未追償，何得逕向被上訴人求償？
  (八)若上訴人遵循法令處理業務，本案83年3月間依法訴請拍賣
    抵押物及追償主從債務人財產，依林昭文等3人當時償債能
    力及不動產價值，本案上訴人不僅可全部受償，更可增加收
    入。上訴人應向信用部未遵守法令相關承辦人員究責，不得
    轉向被上訴人請求。按放款銀行，應積極催收，以確保債權
    ，反觀上訴人處理本案，時隔14年上訴人信用部相關承辦人
    員未遵法令規定，仍未對主債務人及連帶保證人訴追，轉向
    無責任之被上訴人求償，本末倒置，其上訴無理由。
　(九)被上訴人等均係上訴人之員工（甲○○已於93年2月退休）
　  ，本件林炎同等人借款，被上訴人雖有參與部分行為，但並
    無任何背信及過失之行為，經原審法院89年度易字第1543、
    1544號判決被上訴人等均無罪，雖經檢察官上訴結果，鈞院
    以91年度上易字第1317號撤銷改判被上訴人等罪刑，惟本件
    並非刑事附帶民事訴訟，係獨立之民事訴訟，並不受刑事判
    決認定事實之拘束，上訴人仍應就被上訴人有侵權行為致其
    受損害之事實，負舉證責任，否則其訴為無理由。
　(十)本件貸款時，被上訴人甲○○係信用部主任，核貸權限僅為
　  300萬元，借款人第1次申貸時，所提供之擔保品，經估價後
    ，達4億餘元，申貸2億餘元，綽綽有餘，甲○○於總幹事、
    秘書核准後，予以放貸，自無不合。至於借款人第2次申貸
    時，甲○○即批註意見：「該件貸款，可否再貸，請核示」
    ﹙放貸批覆書已呈原審﹚，放貸時，甲○○當日請假，並未
    親自貸放，而係由陳慶瑞代理貸放，甲○○豈有背信或疏失
    可言？
　(十一)被上訴人丙○○、乙○○係放款經辦人員，負責審核借款人
　  之申請資格等業務，並無核貸之權利，且本案第2次申貸時
    ，於放款批覆書審查意見欄批註：「本件係依據周秘書調查
    估價結果貸放值6019萬，前設定5000萬元，可否再增加2500
    萬元」等語，實已明確表示意見予上級。且本件以擔保品申
　　請貸款，重視者乃擔保品本身之價值，如擔保品經查估結果
　  ，確有申請貸款額度之價值，自可核貸，此乃以擔保品申貸
    與一般信用貸款不同之處。本件土地82年之時價，高達4億3
    875萬8100元，86年系爭土地及建物，經台南縣政府及黎偉
    良建築師事務所估價結果，總值4億6026萬9793元。本件貸
    款經總幹事批示貸放，且貸放金額未高估，被上訴人甲○○
    、丙○○、乙○○亦無背信及疏失之情形，自無侵權行為損
    害賠償之責任。
　(十二)何況土地之價值，變動甚大，本件貸放當時（81年6月），
　  土地價格係最高點，而拍賣當時（91年間），是地價最低迷
    的時期，拍賣結果，雖未能完全滿足債權，惟此乃大環境情
    況使然，茍拍賣結果不足清償本金、利息、違約金，即認承
    辦人員為背信，應負侵權行為損害賠償責任，自非公平。抑
    有進者，本件借款人在借貸期間，所繳納之利息達1億265萬
    1520元，益證被上訴人不應負損害賠償責任。
　(十三)上訴人雖主張自收受鈞院刑事判決書，始知悉此一違法情事
  　事云云，惟查本件刑案部分，民國89年間經法務部調查局台
    南調查站移送台南地檢署偵辦，並提起公訴，而上訴人因借
    款人未清償，於86年間聲請拍賣抵押物，後來上訴人以底價
    承受，上訴人於檢察官提起公訴時即已知悉借款人無法完全
    清償及本件借款擔保物土地拍賣不足清償借款之事。而刑案
    部分，於89年間經法務部調查局台南調查站移送台南地檢署
    偵辦，且台南縣調查站於87年4月21、28日即對被上訴人甲
　　○○、丙○○進行訊問，上訴人既早已知悉，乃遲至95年始
　  提起本訴，自已逾2年，其侵權行為之請求權早已罹於時效
    而消滅。
　(十四)抑有進者，刑案經檢察官提起公訴後，被上訴人甲○○任白
　  河鎮農會任總幹事，90年間甲○○申請退休，上訴人對於甲
    ○○之退休金是否應專戶儲存一事，亦曾於90年3月30日主
    動函詢原法院刑案審理進度，更於90年4月10日函白河鎮農
    會關於甲○○申請退休金之處理方式。足徵上訴人至遲於89
    年及90年間即已知悉本件貸款涉及背信不法情事，上訴人於
    原審片面主張係93年1月15日收受鈞院刑事判決始知悉此事
    ，並非事實。其嗣後改稱遲至93年2月間，甲○○持向台南
    地檢署易科罰金之收據及台南高分院刑事判決，向其請求辦
    理給付退休金時，始知該貸款確係違背職務之背信侵權行為
    云云，前後矛盾，不足採信，本件請求權時效早已完成。
　(十五)本件被上訴人之犯罪時間，依刑事判決認定及上訴人主張為
　  82年4、8月間，被上訴人如有犯罪，犯罪時即係侵權行為時
    ，上訴人於95年1月4日聲請核發支付命令（經被上訴人異議
    後，視為起訴），亦已超過侵權行為時10年，本件請求權時
　  效無論依短期時效或長期時效，均已消滅。
　(十六)且查，主債務人及連帶保證人之財產，均為債權之擔保，並
　  非僅抵押物才是擔保。上訴人對本件借款人及連帶保證人，
    除拍賣抵押物外，對於主債務人及連帶保證人之其他財產，
    根本未追償，何能以拍賣抵押物不足額為損害賠償之依據？
三、證據：援用第一審所提證據，並提出原審法院執行處通知及
    價格鑑定書2紙、明細分類帳1份、上訴人函文2份、台南縣政
　　府函3份、調解筆錄（均影本）等為證。
丙、被上訴人丁○○方面：
一、聲明：(一)上訴駁回。(二)第二審訴訟費用由上訴人負擔。(三)如
    受不利判決，願供擔保請准宣告免為假執行。
二、陳述：除與原判決記載相同者，茲引用之外，補稱：
　(一)緣訴外人林昭文、林炎同、朱國聖等3人以所有後壁鄉○○
　  ○段1510地號等33筆建地及地上建物供擔保，分別於82年5
    月間以第1順位抵押權、82年8月間以第2順位抵押權向上訴
    人申請抵押借款。查被上訴人丁○○僅參與82年5月間第1順
    位抵押權（第1次貸款）估價，並無任何背信及過失行為，
    此有台南地方法院89年度易字第1543、1544號判決均為被上
    訴人無罪諭知即可證明。雖該案經公訴人提起上訴，並由鈞
    院以91年度上易字第1317號撤銷原判決，判處被上訴人罪責
    確定，但本案承審法官及台南地方法院檢察官確認第2次估
    價（貸款）和被上訴人無關；本案第1次估價（貸款）部分
    ，上訴人已獲得全部清償，被上訴人並無侵權行為。
　(二)本案貸款時，被上訴人丁○○負責抵押物查估業務，本案訴
　  外人林昭文、林炎同、朱國聖等3人以其所有後壁鄉○○○
    段1510等33筆建地及地上建物分別於82年4月23日向上訴人
    申請設定第1順位抵押權，擔保提供兼連帶保證借款人周玉
    環、徐慶祥、李崑海、趙碧玉、黃金獅、黃麗娟、丁進成、
    莊吳日、董來進等9人於82年5月7日向上訴人借款1億7739萬
    元（第1次貸款），又於82年7月間以上述建地及地上建物向
    上訴人申請設定第2順位抵押權，擔保提供兼連帶保證借款
    人林聰南、林文鍵、吳錕章、吳黃琴、賴木榮等5人向上訴
    人借款9070萬元（第2次貸款）。
　(三)本案被上訴人僅估價第1順位抵押權（第1次貸款），鈞院91
　  年度上易字第1317號判決及檢察官起訴書犯罪事實欄所載，
    檢察官亦未就第2次貸款就上訴人丁○○涉及背信罪嫌提起
    公訴，足證第2順位抵押權（第2次貸款）估價和被上訴人無
    涉。
　(四)本案系爭建地、建物經上訴人向台南地方法院申請強制執行
　  後，33筆建地及地上建物業經上訴人承受完畢。本案第1次
    借款1億7739萬元已於台南地方法院86年度執字第8020號強
    制執行事件之分配表全部清償。綜上，被上訴人並無任何侵
　　權行為，上訴人之請求顯無理由。
三、證據：援用第一審所提證據，並提出刑事判決書、分配表等
    影本各1份。
丁、本院依職權調閱台灣台南地方法院檢察署87年度偵字第962
    號、89年度偵字第5581號等背信刑事卷宗（共20宗），及台
    灣台南地方法院86年度執字第8020號民事執行卷全部，並依
    上訴人聲請向台南縣政府函詢相關資料。
    理  由
甲、程序方面：
    按「訴之變更或追加，非經他造同意，不得為之。但第255
    條第1項第2款至第6款情形，不在此限。」、「訴狀送達後，
　　原告不得將原訴變更或追加他訴。但有下列各款情形之一者
　  ，不在此限：二請求之基礎事實同一者。」，民事訴訟法第
    446條第1項、第255條第1項第2款分別定有明文。上訴人於
    本院主張依上開條文之規定追加民法第544條委任之法律關
    係，請求被上訴人等連帶負損害賠償責任，核其原因事實，
    與本件貸款事件衍生糾紛乃屬同一，被上訴人等雖未表同意
    ，惟依上開規定，仍應准許，合先敘明。
乙、實體方面：
一、上訴人起訴主張：被上訴人甲○○、丙○○、乙○○及丁○
    ○等四人分別擔任上訴人信用部主任及放款部門經辦等職務
    。緣訴外人周智賢於擔任上訴人農會秘書職務期間，即82年
    4月間（起訴狀誤載為81年6月）串同訴外人林炎同、林昭文
    、朱國聖及林金湖等人，以其等所有坐落台南縣後壁鄉○○
    ○段第1485～1491、1493、1492之1、1493～1512、1514～1
    518、1521～1525、1525之1、1526～1528地號等33筆土地（
    下稱系爭土地）供擔保，並以其本人及訴外人吳嘴鸞等11人
    為借款人，向上訴人超額貸款總計2億元（農地部分2261萬
    元，建地部分1億7739萬元）。82年8月間，串同訴外人林炎
    同、林昭文、朱國聖及吳榮貴等人，其等所有坐落台南縣後
    壁鄉○○段，同上33筆建地供擔保，並以訴外人林聰南等5
    人為借款人，向上訴人重覆抵押超額借款9070萬，總計共超
    貸2億9070萬元，嗣因借款人未按期繳款，經上訴人聲請法
    院強制執行結果，尚不足本金2843萬8888元，致上訴人受有
    損害，為此依民法第184條第1項、第185條第1項之規定提起
    本訴，請求被上訴人應連帶給付上訴人2843萬8888元及其利
    息等語。（原審為上訴人敗訴之判決）
二、被上訴人甲○○、丙○○、乙○○則以：上訴人第11屆第19
    、21次理事會決議，土地及地上建物貸放值不得超過時價7
    成。而本件2次貸放金額皆未逾理事會決議，被上訴人依理
    事會決議辦理業務，並無疏失，應不負侵權行為損害賠償之
    責任。上訴人前於86年間聲請拍賣抵押物時，林昭文、林炎
    同等2人即與上訴人協調，林昭文等2人依約於86年12月30、
    31日分別匯款3600萬元及1400萬元，並於第13屆理事會第6
    次臨時會議和解，本案既已和解，被上訴人即可免除責任。
    至於被上訴人雖有參與本件部分行為，但並無任何背信及過
    失之行為。本件刑案部份，89年間經法務部調查局台南調查
    站移送台南地檢署偵辦並提起公訴後，上訴人曾於89年12月
    13日檢附相關資料函覆原審法院，對於甲○○之退休金是否
    應專戶儲存一事，亦曾於90年3月30日主動函詢原審法院刑
    案審理進度，足徵上訴人至遲於89年間即已知悉本件貸款涉
    及背信不法情事，本件請求權時效早已消滅等語。被上訴人
    丁○○則以：被上訴人丁○○僅參與82年5月間第1順位抵押
    權（第1次貸款）估價，並無任何背信及過失行為，此有原
    審法院89年度易字第1543、1544號刑事判決均為被上訴人無
    罪諭知即可證明。雖該案經公訴人提起上訴，並由本院以91
    年度上易字第1317號撤銷原判決，但本案承審法官及台南地
    方法院檢察官確認第2次估價（貸款）和被上訴人無關。本
    案第1次估價（貸款）部分，上訴人已獲得全部清償，被上
    訴人並無侵權行為等語，資為抗辯。
三、上訴人主張：被上訴人甲○○、丙○○、乙○○及丁○○等
    四人分別擔任上訴人信用部主任及放款部門經辦等職務。緣
    訴外人周智賢於擔任上訴人農會秘書職務期間，即82年4月
    間串同訴外人林炎同、林昭文、朱國聖及林金湖等人，以其
    等所有坐落台南縣後壁鄉○○○段第1485～1491、1493、14
    92之1、1493～1512、1514～1518、1521～1525、1525之1、
    1526～1528地號等33筆土地供擔保，並以其本人及訴外人吳
    嘴鸞等11人為借款人，向上訴人超額貸款總計2億元（農地
    部分2261萬元，建地部分1億7739萬元）。82年8月間，串同
    訴外人林炎同、林昭文、朱國聖及吳榮貴等人，其等所有坐
    落台南縣後壁鄉○○段，同上33筆建地供擔保，並以訴外人
    林聰南等5人為借款人，向上訴人重覆抵押超額借款9070萬
    ，總計共超貸2億9070萬元，嗣因借款人未按期繳款，經上
    訴人聲請法院強制執行結果，尚不足本金2843萬8888元各情
    ，此有上訴人提出本院91年度上易字第1317號暨91年度上易
    字第1323號刑事判決、原審法院執行處86年度執字第8020號
    及89年度執字第995號強制執行金額計算書分配表、帳卡等
    影本各乙份附於原審95年度促字第2145號卷可稽，復為被上
    訴人所不爭。又被上訴人等因本件糾紛涉及刑事背信部分，
    經本院刑事庭判處被上訴人乙○○有期徒刑6月，丁○○有
    期徒刑5月，如易科罰金，各以300元折算1日，均緩刑3年；
    被上訴人丙○○有期徒刑5月，甲○○有期徒刑6月，如易科
    罰金，各以300元折算1日確定在案，此經本院依職權調閱台
    灣台南地方法院檢察署87年度偵字第962號、89年度偵字第
    5581號背信案等刑事卷宗（共20宗），及台灣台南地方法院
    86年度執字第8020號民事執行卷等查核屬實。上訴人主張本
    件分別由被上訴人等4人經手之貸款案件，借款人未全數清
    償，致其受有損害之事實，堪信真正。
四、上訴人主張「93年2月間，因被上訴人甲○○向原審法院檢
    察署聲請易科罰金，並向上訴人請求辦理給付退休金時，上
    訴人始知悉被上訴人有侵權行為之事實，其向原審法院聲請
    核發支付命令時，尚未逾消滅時效」；被上訴人等則辯稱「
    上訴人遲至89年間即已知悉本案詳情，其請求權已罹於時效
    而消滅」，則本案應審究之重點，在於上訴人之侵權行為損
    害賠償請求權是否已罹於時效？經查：
　(一)按「請求權，因十五年間不行使而消滅。但法律所定期間較
　  短者，依其規定。」、「因侵權行為所生之損害賠償請求權
    ，自請求權人知有損害及賠償義務人時起，二年間不行使而
    消滅。」，民法第125條、第197條第1項前段分別定有明文
    。又關於侵權行為損害賠償請求權之消滅時效，應以請求權
　　人實際知悉損害及賠償義務人時起算，非以知悉賠償義務人
　  因侵權行為所構成之犯罪行為經檢察官起訴，或法院判決有
    罪為準，有最高法院72年台上字第738號判例可資參照。
  (二)上訴人起訴時原主張伊於93年1月15日收受本院上揭案號刑
    事判決書後，始知悉本件貸款糾紛乃與被上訴人等人之違法
    情事所致；嗣於本院改稱係於93年2月間因被上訴人甲○○
    持繳納易科罰金之收據及本院刑事判決，向上訴人請求辦理
    給付退休金時，上訴人始知悉上情云云。惟查：
  1.上訴人並非本院91年度上易字第1317號背信案件之當事人，
    此經本院依職權調閱該案號卷宗查核無訛，上開刑事案件審
    結後，應無送達刑事判決書予上訴人之理。復經本院調閱上
    開刑事卷宗，綜觀全卷亦無上訴人收受該判決之送達證書附
    卷，上訴人所述於93年1月15日收受本案刑事判決正本乙節
    ，應非事實，合先敘明。
  2.再者，法務部調查局為偵查被上訴人等4人是否因本件貸款
    涉有背信罪嫌，早於87年4月21日即對被上訴人丙○○、於
    87年4月28日對被上訴人甲○○進行訊問，此有本院調閱台
    灣台南地方法院檢察署87年度偵字第962號、89年度偵字第
    5581號背信案等刑事卷宗（共20宗）其中所附之法務部調查
    局臺南縣調查站偵查卷宗可參。該案經偵查起訴後，分別由
    原審法院刑事庭89年度易字第1543號（被告為：乙○○、丁
    ○○等21人）、1544號（被告為：甲○○、丙○○、周智賢
    、吳文介等4人）案件受理。為明瞭本件貸款經過及上訴人
    受償及付息情形，原審法院曾以89年12月6日南院鵬刑律89
    易1544號字第82937函詢上訴人，上訴人亦分別以89年12月
    13日後農信字第721號函、91年5月28日後農信字第370號函
    檢附相關資料函覆該院，此有上開函文附於原審法院89年度
    易字第1544號刑事卷宗（卷1第59頁、第74頁、第203頁）可
    憑。足證上訴人遲至89年12月間，即已知悉本件借款債權無
    法滿足及被上訴人等人因承辦本案貸款涉嫌不法（背信）行
    為而被提起公訴，上訴人辯稱被上訴人甲○○於93年2月間
    聲請給付退休金時始知悉上情云云，顯不足採。此外，本件
    貸款涉及不法情事，經臺灣臺南地方法院檢察署提起公訴後
    ，被上訴人甲○○即向上訴人提出退休申請，上訴人對於被
    上訴人甲○○之退休金是否應專戶儲存一事，亦曾以90年3
    月30日後農會字第420號函文向原審法院刑事庭查詢該院89
    年度易字第1543號審理進度，該函文主旨亦載明「請查明本
    會員工．．甲○○．．是否涉嫌89年度易字第1543號等背信
    案（律股承辦），現由鈞院審理中．。」等語，亦有該函文
    附於上開刑事卷足參（刑事案號卷1第156頁），被上訴人主
    張上訴人於89年12月13日應已知悉本件貸款涉嫌背信不法，
    堪予採信。
  3.綜上所述，上訴人於89年12月13日應已知悉本件貸款涉嫌背
    信致上訴人受有損害之情事，被上訴人等人均為本件貸款之
    相關承辦人員，並為上開刑事案件之被告，上訴人應知悉被
    上訴人等為該貸款案侵權行為人，參照最高法院上揭判決意
    旨，上訴人對於被上訴人等4人上揭侵權行為損害賠償請求
    權之消滅時效，應自該時（89年12月13日）起算，計算至上
    訴人95年1月4日向原審法院聲請核發支付命令之時（參見原
    審促字卷所附支付命令聲請狀），顯已逾侵權行為2年之短
    期消滅時效。又本件二次貸款時間分別為82年4月及82年8月
    ，業如前述，（借款人於82年9月10日起即停止繳息，此參
    考本院卷附刑事判決即明），迄至上訴人95年1月4日聲請原
    審法院核發支付命令之時，亦已逾10年除斥期間，被上訴人
    等主張時效消滅並為拒絕給付之抗辯，依民法第197條第1項
    、第144條第1項規定，上訴人此項侵權行為請求權，已因逾
    期不行使而消滅。從而，上訴人依侵權行為之法律關係訴請
    被上訴人等為損害賠償，並無理由。
五、關於上訴人主張兩造間有委任關係存在，於本院追加主張併
    依民法第544條請求被上訴人等負損害賠償責任云云，茲查
    ：
　(一)按「稱僱傭者，謂當事人約定，一方於一定或不定之期限內
    為他方服勞務，他方給付報酬之契約。」；又「稱委任者，
    謂當事人約定，一方委託他方處理事務，他方允為處理之契
    約。」，民法第482條及第528條分別定有明文。所謂僱傭，
    係指受僱人為僱用人服勞務之契約，其目的僅在受僱人單純
    提供勞務而受報酬，有如機械，對於服勞務之方法毫無自由
    裁量之餘地。而委任，則指委任人委託受任人處理事務之契
    約，目的在委託受任人為一定事務之處理，至有無報酬，則
    非所問；受任人給付勞務，僅為手段，除當事人另有約定外
    ，得在委任人授權範圍內，自行裁量決定處理事務之方法，
    以完成委任之目的。兩者內容及當事人間之權利義務均不相
    同，此有最高法院92年度台上字第1202號判決可資參照。
  (二)次按「農會總幹事以外之聘任職員，由總幹事就農會統一考
    試合格人員中聘任並指揮、監督。前項聘任職員，應由中央
    或省（市）主管機關督導全國或省（市）農會統一考訓之。
    」、「農會聘僱員工（以下簡稱員工）人事之管理，除法律
    另有規定外，悉依本辦法辦理。」，89年7月19日修正前之
    農會法第26條、93年11月30日修正前之農會人事管理辦法亦
    分別定有明文。茲查，被上訴人甲○○於本件貸款事件發生
    時，為上訴人之信用部主任，負責存放款業務之審核、督導
    ；上訴人乙○○、丙○○均為上訴人之信用部放款經辦，分
    別負責各項貸款之徵信調查及授信放款業務；被上訴人丁○
    ○則負責為上訴人辦理抵押物之查估業務，此有上訴人提出
    之聘約書（本院卷1第157頁至第160頁）足憑，足見被上訴
    人等4人，乃係上訴人依修正前之農會人事管理辦法聘僱之
    員工，要屬無疑。至於被上訴人等4人所從事之工作，係受
    上訴人指示，就其客戶申請貸款時，依上訴人制定之系爭擔
    保物估價辦法，辦理抵押品不動產查估調查，作成查估結果
    ，以為上訴人是否授信之參考並建議資料，並無自行裁量決
    定、處理其查估抵押品之權限，亦無獨立決定授信與否或其
    核貸金額多寡之裁量權。亦即，被上訴人等4人於其分別執
    掌之放款審核、徵信、鑑價等業務範圍內，仍須遵守上訴人
    之依信用部擔保品之估價及放款值核估辦法而為，此有被上
    訴人提出經台南縣政府准予備查上訴人第11屆理事會第21次
    會議紀錄影本乙份（本院卷2第34頁至第37頁）在卷足證。
    參照最高法院上開判決意旨，被上訴人等4人受僱從事特定
    範圍業務，既無獨立裁量權限，其與上訴人間之契約關係，
    核屬提供勞務並受有報酬之僱傭契約，此與民法第544條規
    定之委任契約有間，上訴人併依委任之法律關係，為本案損
    害賠償之請求，亦無理由。
六、綜上所述，上訴人依侵權行為之法律關係，訴請被上訴人給
    付2843萬8888元及自支付命令送達翌日起至清償日止，按週
    年利率百分之5計算之利息，並無理由，原審駁回上訴人在
    第一審之訴及假執行之聲請，經核並無違誤，上訴意旨指摘
    原判決不當，求為廢棄改判，非有理由。另上訴人追加依民
    法第544條之委任法律關係請求部分，亦無理由，均應駁回
    。
七、本件事證已臻明確，兩造其餘攻擊防禦方法及證據資料，核
    與本件判決結果不生影響，不予一一論述，併予敘明。
結論：本件上訴及追加之訴，均無理由，依民事訴訟法第四百四
十九條第一項、第七十八條判決如文。
中　　華　　民　　國　　96　　年　　9 　　月　　12　　日
                  民事第三庭    審判長法　官  陳光秀
                                      法  官  莊俊華
                                      法  官  曾平杉
上為正本係照原本作成。
如對本判決上訴，須於判決送達後20日內向本院提出上訴狀，未
表明上訴理由者，應於上訴後20日內，向本院提出理由書（須附
繕本）。依法須繳納裁判費並應委任律師為訴訟代理人，始得上
訴。
中　　華　　民　　國　　96　　年　　9 　　月　　14　　日
                                      書記官  葉秀珍
【附記】
民事訴訟法第466條之1：
(1)對於第二審判決上訴，上訴人應委任律師為訴訟代理人。但上
  訴人或其法定代理人具有律師資格者，不在此限。
(2)上訴人之配偶、三親等內之血親、二親等內之姻親，或上訴人
  為法人、中央或地方機關時，其所屬專任人員具有律師資格並
  經法院認為適當者，亦得為第三審訴訟代理人。
民事訴訟法第466條之2：
  上訴人無資力委任訴訟代理人者，得依訴訟救助之規定，聲請
  第三審法院為之選任律師為其訴訟代理人。
